【裁判字號】    95,易,1438
【裁判日期】    951011
【裁判案由】    詐欺
【裁判全文】
臺灣板橋地方法院刑事判決              95年度易字第1438號
公  訴  人  臺灣板橋地方法院檢察署檢察官
被      告  丙○○
選任辯護人  蔡宏修  律師
上列被告因詐欺案件，經檢察官提起公訴（94年度調偵字第200
號），本院判決如下：
    主  文
丙○○無罪。
    理  由
一、公訴意旨略以：被告丙○○基於意圖為自己不法所有之概括
    犯意，連續於民國90年12月5 日、91年1 月18日、91年3 月
    28日，以投資、購買「歡樂盒檯子」（MUSIC BOX） 、「手
    握放冰模型」等由，向丁○○詐得新臺幣（下同）198 萬元
    、168 萬7 千5 百元、50萬元，因認被告涉有刑法第339 條
    第1 項之詐欺取財罪嫌。
二、按犯罪事實應依證據認定之，無證據不得認定犯罪事實；又
    不能證明被告犯罪者，應諭知無罪之判決；刑事訴訟法第
    154 條第2 項、第301 條第1 項分別定有明文。另按認定犯
    罪事實應憑積極證據，倘積極證據不足以為不利於被告事實
    之認定時，即應為有利被告之認定，更不必有何有利之證據
    ，最高法院30年上字第816 號著有判例，所謂「積極證據足
    以為不利被告事實之認定」，依據同院76年臺上字第4986號
    判例意旨，係指據為訴訟上證明之全盤證據資料，在客觀上
    已達於通常一般之人均不致於有所懷疑，而得確信被告確曾
    犯罪之程度；若未達到此一程度，而有合理懷疑之存在時，
    即無從為被告有罪之確信。
三、公訴人認被告丙○○涉有詐欺取財罪嫌，係以告訴人丁○○
    之指述為其主要依據。訊據被告堅詞否認有何公訴人所指詐
    欺之犯行，辯稱：伊與丁○○是朋友，一起在外面吃飯時，
    丁○○曾問過伊在做什麼，伊跟丁○○說是在做歡樂盒檯子
    ，丁○○說他想去看看，伊就帶丁○○到臺北縣中和市○○
    路176 號17樓「全球歡樂數位股份有限公司」（下稱全球公
    司）去看，看過後丁○○覺得很滿意，且當時全球公司有向
    伊買50臺歡樂盒檯子的硬體設備，總價是300 多萬元，雙方
    並有簽訂MUSIC BOX 設備買賣合約，伊也有將該份合約拿給
    丁○○看，丁○○在開過家庭會議後決定投資198 萬元，但
    後來因為全球公司毀約不向伊購買已訂購的50臺歡樂盒檯子
    硬體設備，致伊先前的投資血本無歸；後來丁○○與乙○○
    合資向伊購買3 臺歡樂盒檯子，一臺75萬元，由丁○○出資
    3/4 即168 萬7 千5 百元，乙○○出資1/4 即56萬2 千5 百
    元，伊跟丁○○說買了歡樂盒檯子可以擺在「好樂迪」或比
    較大的公司，但是後來因為新歌太少、歌詞太少及下載等等
    問題沒有辦法放在那些地方，伊才與丁○○討論說開卡拉OK
    店的事情，丁○○也同意將先前投資的錢轉投資在「雪屋
    」卡拉OK店，之後又因虧損連連結束營業；至於手握放冰模
    型部分，是鑑於世足賽在全球各地引起轟動，伊與丁○○討
    論後，丁○○覺得可行才投資50萬元，伊確實也有委託甲○○生產，只是後來因為塑膠鋼模開發設計遲緩，錯過推出的
    黃金時期，無法熱銷，導致存貨堆積，發生虧損，伊並沒有
    詐騙丁○○的意思，只是單純的投資失利而已等語。
四、經查：
  (一)告訴人丁○○確有於90年12月5 日，因投資生產歡樂盒檯子
    而匯款198 萬元予被告，及於91年1 月18日，因與乙○○合
    資購買3 臺歡樂盒檯子而匯款168 萬7 千5 百元予被告，及
    於91年3 月28日，因投資手握放冰模型而匯款50萬元予被告
    等事實，業經被告自承在卷，核與證人丁○○於本院審理中
    之證述情節相符，並有歡樂檯投資契約書1 紙、台新國際商
    業銀行國內匯款回條3 紙、誠信同意書1 紙、台新銀行存摺
    影本1 紙在卷可稽，自堪認定。
  (二)又告訴人丁○○雖一再指稱係遭被告詐騙始投資198 萬元於
    歡樂盒檯子之生產云云，惟證人即全球公司職員蔣金福於本
    院審理中到庭證稱：我們在90年底曾經委託雪晶科技有限公
    司（下稱雪晶公司，以被告之妻連張素鐘為登記負責人，以
    被告為實際負責人）幫我們製作歡樂盒檯子的硬體，並有跟
    雪晶公司簽合約，向雪晶公司訂購50臺硬體，總價300 多萬
    元，但後來發現不敷成本，就改成向韓國進口，所以簽約後
    約2 個月就與雪晶公司解除契約，全球公司為了補償雪晶公
    司的損失，有承諾要以比較低的價錢賣3 臺歡樂盒檯子給雪
    晶公司等語（見本院95年9 月27日審判筆錄第17至18頁），
    並有MUSIC BOX 設備買賣合約書1 份及星際科技工作室報價
    單1 紙在卷可稽，足見被告所稱全球公司於簽約後，未依約
    向其購買前所訂購之50臺歡樂盒檯子硬體設備，致其產生虧
    損一節，並非全然無據；且觀諸雪晶公司與全球公司簽訂之
    MUSIC BOX 設備買賣合約書可知，全球公司係在90年11月13
    日與雪晶公司締約，訂購貨品之內容為主機櫃、藍板背景、
    擴大機、高低音喇叭、麥克風、聲控燈組，總價為
    3,587,850 元，足見在告訴人丁○○於90年12月5 日投資
    198 萬元時，被告所經營之雪晶公司手上確有高達358 萬餘
    元之訂單，是被告告知告訴人丁○○其有從事於歡樂盒檯子
    之生產，且已有全球公司向其訂購50臺一節，並非不實，輔
    以告訴人丁○○確有於投資前，與被告一同前往全球公司操
    作歡樂盒檯子一節，亦為告訴人丁○○所自承，益徵告訴人
    丁○○對所欲投資之標的係有所瞭解，因之，被告在告訴人
    丁○○投資前所提供之訊息既均非不實，告訴人丁○○在親
    自前往全球公司瞭解所欲投資之標的歡樂盒檯子後，在考慮
    歡樂盒檯子所具有之市場潛力及雪晶公司已獲得相當訂單之
    情形下決定投資，自難認被告有何施用詐術之行為及告訴人
    丁○○有何陷於錯誤之情形；況告訴人丁○○於本院審理中
    亦以證人身分證稱：「（當時你為何會相信被告？）因為乙○○是我的部屬，我是透過乙○○認識被告，基本上我是相
    信乙○○。」、「（為何要借款投資？）因為每個月有2 萬
    元的利息，我當時退休待業中，為了賺利息。」等語（見本
    院95年9 月27日審判筆錄第6 、8 頁），是由告訴人丁○○
    之證述，亦無法認被告究有何施用詐術之行為可言；再者，
    被告在告訴人丁○○投資後，確有依兩造所簽訂歡樂檯投資
    契約書第1 條：「甲方（即被告）願將甲方經營之歡樂盒檯
    子於民國90年０月０日由乙方（即告訴人丁○○）投資甲方
    金額為200 萬元整甲方則將生產每臺機組利潤5 千元外加利
    息一分給予乙方，但若生產數超越100 臺時則將利息取消。
    」之約定，按月給付2 萬元之利息長達14個月，並另支付生
    產歡樂檯盒子之利潤共2 萬5 千元一節，亦為告訴人丁○○
    所自承，自難認被告在告訴人丁○○投資之初有何不法所有
    之意圖。故被告辯稱其僅係因投資失利致無法償還告訴人丁○○所投資之198 萬元，並非詐欺一情，尚屬可信。
  (三)至告訴人丁○○雖亦一再指稱並未同意轉投資「雪屋」卡
    拉OK店云云，惟被告在告訴人丁○○投資198 萬元生產歡樂
    盒檯子時，並無任何施用詐術之行為，已如前述，則被告在
    投資失利後，縱如告訴人丁○○所言，並未經告訴人丁○○
    同意即將其先前投入之資金轉投資於其他用途，惟此時被告
    既無其他施用詐術之行為存在，告訴人丁○○自亦無其他因
    而陷於錯誤而給付財物之行為可言，是被告縱有事後未經告
    訴人丁○○同意即擅自轉投資之行為，亦與告訴人丁○○當
    初是否係因被告施用詐術陷於錯誤而投資之詐欺罪構成要件
    無關，附此敘明。
  (四)又證人蔣金福於本院審理中證稱：為了補償雪晶公司的損失
    ，全球公司有承諾要以比較低的價錢賣3 臺歡樂盒檯子給雪
    晶公司，當時歡樂盒檯子1 臺是80萬元，要賣給雪晶公司的
    價格是依照他們要定貨時再談，後來雪晶公司有出過2 次貨
    ，一次在91年8 月底，一次在91年9 月，各出1 臺，有先付
    3 臺的訂金50萬元，及2 臺的尾款23萬5 千元，總金額是73
    萬5 千元，後來雪晶公司在92年有退1 臺給我們，我們在92
    年5 月有還他23萬5 千元，我們公司還是有為雪晶公司保留
    2 臺比較優惠價格的權利等語（見本院95年9 月27日審判筆
    錄第18頁），及證人乙○○於本院審理中證稱：我知道有買
    3 臺歡樂盒檯子，有1 臺在南投，那臺我有看過，另1 臺丁○○跟我說在基隆，另1 臺因為沒有地方擺就放在全球公司
    等語（見本院95年9 月27日審判筆錄第26頁），並有MUSIC
    BOX 買賣合約書2 份在卷可稽，足見被告確有向全球公司訂
    購3 臺歡樂盒檯子轉售予告訴人丁○○及證人乙○○之真意
    ，並已依約交付2 臺，將之分別放置於基隆「雪屋」卡拉
    OK 店 及南投，剩下1 臺則因無適當場所可供擺放而未交付
    ；至被告向全球公司購買2 臺歡樂盒檯子之總價雖僅73萬5
    千元，較被告出售予告訴人丁○○之價格為低，惟基於私法
    自治之精神，不論係買賣價金或其餘相關條件之約定，均屬
    當事人得自由約定之事項，當不能僅以被告從中獲利，即認
    被告係詐欺，而當時歡樂盒檯子之市價為80萬元一節，已經
    證人蔣金福證述明確，則被告以75萬元之價格出售予告訴人
    丁○○，亦與市場行情相當，是被告既係以符合市場行情之
    價格出售歡樂盒檯子予告訴人丁○○，所交付之物並符合雙
    方所約定之品質，被告就此自無何詐欺之可言。又告訴人丁○○所指被告於出售之初曾表示可將歡樂盒檯子擺放於「好
    樂迪」等處，事後卻未將告訴人丁○○所購買之歡樂盒檯子
    擺放在「好樂迪」一節，固為被告所自承，惟被告於本院審
    理中業已詳加解釋無法將告訴人丁○○所購買之歡樂盒檯子
    擺放於「好樂迪」之原因，且被告所出售及交付之物確均與
    雙方之約定相符，已如前述，故此部分應屬被告是否履行約
    定條件之民事糾紛，自難僅以告訴人丁○○所購買之歡樂盒
    檯子事後因故無法擺設於預先設定之地點即認被告係施用詐
     術。
  (五)又被告確有委託證人甲○○製作手握放冰模型一節，已經證
    人甲○○於本院審理中證稱：4 年前被告找我們做這樣的塑
    膠杯要裝冰淇淋，他有提出一個圖形要我們幫他設計，當時
    開2 套模具，總共15萬元，開始生產1 千多個以後，被告說
    趕不上世界杯熱潮就沒有繼續做了等語明確（見本院95年9
    月27日審判筆錄第21至22頁），並有證人甲○○設計生產之
    塑膠杯照片1 張附卷可佐，足見被告在與告訴人丁○○談妥
    有關手握放冰模型之計畫後，確有投入實際生產之工作，自
    難認被告有何施用詐術之行為。至被告投入生產後，縱因故
    無法實際獲利，亦僅係被告之投資失當而已，並不能以此反
    推被告係詐欺。另就告訴人丁○○指稱被告於投資之初有說
    要在西門町開旗艦店一節，業為被告所否認，且此除告訴人
    丁○○之片面指述外，並無任何其他證據足資佐證，自難僅
    憑告訴人丁○○片面之指述即為不利被告之認定。
五、從而，被告就告訴人丁○○所投入之投資或購買之標的，既
    均有依雙方之約定從事生產或交付符合渠等約定之貨品，事
    後縱因其他因素致無法獲利，亦僅係被告之投資失準而已，
    自不能僅以被告事後發生虧損，被告無法返還告訴人丁○○
    投入之資金，即認被告於行為之初具有詐欺之犯意。此外，
    本院復查無其他積極證據足資證明被告確有詐欺之犯行，揆
    諸前揭意旨，既不能證明被告犯罪，自應諭知無罪之判決。
據上論斷，應依刑事訴訟法第301 條第1項，判決如主文。
本件經檢察官黃怡華到庭執行職務。
中    華    民    國    95    年    10    月    11    日
                  刑事第十六庭  審判長法  官  白光華
                                法        官  楊志雄
                                法        官  曾淑娟
如不服本判決應於送達後10日內向本院提出上訴狀。
以上正本證明與原本無異。
                                書   記   官  郭宇修
中    華    民    國    95    年    10    月    11    日


司法院資訊處製作；財團法人民間司法改革基金會備份。
